【裁判字號】    98,上更(一),52
【裁判日期】    980507
【裁判案由】    毒品危害防制條例
【裁判全文】
臺灣高等法院刑事判決              98年度上更(一)字第52號
上  訴  人
即  被  告  甲○○
                    巷3弄23.
                    （現另案於臺灣桃園監獄執行中）
指定辯護人  楊敏宏律師（扶助律師）
上列上訴人因毒品危害防制條例案件，不服臺灣桃園地方法院96
年度訴字第1729號，中華民國97年5 月29日第一審判決（起訴案
號：臺灣桃園地方法院檢察署96年度毒偵字第6376號），提起上
訴，經判決後，由最高法院發回更審，本院判決如下：
    主  文
原判決關於販賣第一級毒品及定應執行刑部分均撤銷。
甲○○被訴販賣第一級毒品部分無罪。
    理  由
一、公訴意旨略以：被告甲○○基於販賣第一級毒品海洛因以營
    利之犯意，於民國96年9 月21日17時許，在桃園縣桃園巿永
    安路、大興西路口，以新台幣（下同）1000元之價格，販賣
    第一級毒品海洛因1 包予乙○○，供乙○○施用。又乙○○
    於96年9 月30日18時19分許，因無錢購買第一級毒品海洛因
    施用，遂以其門號0000000000號行動電話撥打被告持有之門
    號0000000000號行動電話，要求被告提供第一級毒品海洛因
    供乙○○施用，被告遂另基於轉讓第一級毒品之犯意，與乙
    ○○相約在桃園縣桃園巿三元街269 號被告住處樓梯口，交
    付第一級毒品海洛因。嗣於當日19時5 分許，乙○○依約前
    往至桃園縣桃園巿三元街269 號前，適員警當場查獲被告，
    並扣得被告持有之第一級毒品海洛因3 包（毛重1.65公克）
    、注射針筒1 支，其轉讓第一級毒品未遂（轉讓第一級毒品
    未遂部分業據原審判處有期徒刑8 月確定）。因乙○○之供
    述而查知被告上揭販賣第一級毒品海洛因犯行，因認被告甲
    ○○涉犯毒品危害防制條例第4條第1項販賣第一級毒品罪嫌
    云云。
二、按被告未經審判證明有罪確定前，推定其為無罪；犯罪事實
    應依證據認定之，無證據不得認定犯罪事實；又不能證明被
    告犯罪或其行為不罰者，應諭知無罪之判決，刑事訴訟法第
    154條、第301條第1 項分別定有明文。次按認定不利於被告
    之事實，須依積極證據，茍積極之證據本身存有瑕疵而不足
    為不利於被告事實之認定，即應為有利於被告之認定，更不
    必有何有利之證據，而此用以證明犯罪事實之證據，猶須於
    通常一般人均不至於有所懷疑，堪予確信其已臻真實者，始
    得據以為有罪之認定，倘其證明尚未達到此一程度，而有合
    理性之懷疑存在，致使無從為有罪之確信時，即應為無罪之
    判決，此有最高法院82年度臺上字第163 號判決、76年度臺
    上字第4986號、30年度上字第816 號等判例意旨可資參照，
    而依法治國家之刑事訴訟原則，檢察官除提起公訴外，尚須
    維持公訴，負有說服責任，其舉證責任之目的，係在充分證
    明被告確有如公訴所指之犯罪事實，從而其舉證責任應存在
    於刑事訴訟程序之全程，且於舉證不足以使法院產生有罪之
    確信時，為終局之舉證責任未盡，是故，於公訴程序中用以
    證明犯罪事實證據之蒐集、提出、及說服等責任在於檢察官
    ，刑事訴訟法第161條第1項規定檢察官就被告犯罪事實，應
    負舉證責任，並指出證明之方法，即明示斯旨，至於修正前
    刑事訴訟法第163條第1項及修正後刑事訴訟法第163條第2項
    關於法院調查證據之規定，乃指法院應於訴訟當事人舉證之
    範圍內，依職權或聲請，循刑事訴訟法第164 條以下關於證
    據調查之程序及方法而為調查，以將檢察官及其他當事人之
    舉證轉換為法院之證據認知，究明證據之證據能力與證明力
    ，最高法院91年臺上字第4091號判決謂：「當事人固得聲請
    法院調查證據，而法院為發見真實，亦得依職權調查證據，
    僅於維護公平正義或對被告之利益有重大關係之事項，始應
    依職權調查之，修正刑事訴訟法第163 條第1、2項定有明文
    。故法院於當事人主導之證據調查完畢後，認為事實未臻明
    白，而卷內復有其他足認為有助於發現真實又足以影響判決
    結果之證據存在，且有調查之可能者，固得依職權調查證據
    ，但並無蒐集證據之義務；蒐集證據乃職司追訴犯罪之檢察
    官之職責，事實審法院調查證據之範圍仍以案內存在之證據
    為限。」暨92年臺上字第128號判例謂：「刑事訴訟法第161
    條已於91年2月8日修正公布，修正後同條第1 項規定：檢察
    官就被告犯罪事實，應負舉證責任，並指出證明之方法。因
    此，檢察官對於起訴之犯罪事實，應負提出證據及說服之實
    質舉證責任。倘其所提出之證據，不足為被告有罪之積極證
    明，或其闡明之證明方法，無從說服法官以形成被告有罪之
    心證，基於無罪推定之原則，自應為被告無罪判決之諭知。
    」洵屬的論，可供參考。
三、訊據被告甲○○雖不諱持用0000000000號行動電話對外聯絡
    ，然堅決否認有何販賣毒品犯行，辯稱：伊當日下午5 時許
    ，係前往桃園縣大竹地區找朋友拿海洛因供己吸食，未曾與
    乙○○碰面等語。公訴人認被告涉有上開販賣毒品罪嫌，無
    非以證人乙○○之指訴，及0000000000號行動電話與000000
    0000號行動電話間之通聯紀錄等，為其主要論據。經查：
（一）關於被告販賣毒品予乙○○之情節，證人乙○○於警詢中
      乃謂伊自96年2 月開始施用海洛因，均是向甲○○購買，
      均是在桃園市區。伊用自己名義所申請之行動電話000000
      0000號打給甲○○手機0000000000號．但這支手機號碼是
      96年7 月以後用之號碼，之前電話號碼伊不記得了，每一
      小包台幣1000元．約向他購買l0幾次。最後一次向甲○○
      購買海洛因，是96年9月2l日l7時以伊手機號碼098200l86
      0 打給甲○○手機0000000000號連絡，甲○○就與伊約在
      桃園市○○路、大興西路口，伊以l小包l仟元代價向其購
      買海洛因，是其親手交給伊云云（見96度偵字第23335 號
      卷偵查卷第21頁至第22頁）。於偵查中兩度供證伊最近一
      次向甲○○購買海洛因，是在96年8 月中旬，在桃園市新
      光三越附近，價錢是1000元云云（見同上偵查卷第98頁及
      第124頁）；嗣又改稱係於96年9 月21日下午5點在桃園市
      ○○路及大興路口（見同上偵查卷第134頁至第135頁）。
      於原審審理時，則結證稱向被告買過毒品一、二次，後改
      稱二次，並謂伊於96年9 月21日雖曾打電話給被告，但忘
      記約在何處會面，亦忘記購買毒品之重量及價格。伊於96
      年9 月21日在桃園市等候被告，被告說要過來，結果一直
      等不到，伊就一直打電話給被告，打了十幾通電話，最後
      一通電話才叫伊過去。當天的電話中也有一些是在聊天，
      最後一通才去找被告。相約的地點應該是在大興西路與永
      安路口等語（見原審卷第156頁至第161頁）。足見乙○○
      於警詢、偵查及原審之供證，非無前後不一之瑕疵可指，
      已難遽予信實。
（二）依據卷內0000000000號行動電話通聯紀錄之記載，被告96
      年9月21日所持0000000000號行動電話，於下午4時25分22
      秒至45秒，係使用桃園縣蘆竹鄉○○路133 號基地台收送
      訊號，下午4 時28分38秒至59秒，則使用桃園市○○路○
      段425號及桃園市○○路1186號5樓頂等基地台收送訊號，
      下午4 時29分32秒至30分23秒，則使用桃園市○○路○段
      425 號及桃園市○○○路○段279號17樓之1等基地台收送
      訊號，下午4 時43分20秒至57秒，則使用桃園縣蘆竹鄉○
      ○村○○路○段1410巷5-7 號及桃園縣大園鄉果林村拔子
      林8-15號3樓等基地台收送訊號，下午4時50分15秒起至54
      分47秒止，均使用桃園縣蘆竹鄉○○村○○路○段1410巷
      5-7號基地台收送訊號（見原審卷第135頁），固足推斷被
      告於96年9 月21日4時28分起至下午4時43分止間，確有行
      近或位在桃園市○○○路及永安路交岔路口之可能，其後
      至當日下午5 時止間，則移動至桃園縣蘆竹鄉○○村○○
      路○段1410巷5-7 號基地台附近地區等情，其活動範圍約
      在桃園縣桃園市西區及蘆竹鄉南端。證人乙○○關於96年
      9月21日下午5時許，在桃園縣桃園巿永安路、大興西路口
      向被告購買毒品之供證，顯與上開客觀事證齟齬。復次，
      比對證人乙○○所用之098200l860號行動電話通聯紀錄（
      見原審卷第137頁），其行動電話於96年9月21日所歷之基
      地台，涵括桃園縣中壢市○○○路510 號、桃園縣八德市
      ○○路84號7樓、桃園市○○○街136號14樓、桃園市○○
      街142號12樓、桃園市○○路236號7 樓、桃園縣龜山鄉○
      ○區○○街2號7樓、桃園縣蘆竹鄉○○路○段305 巷10號
      10樓等處，惟自96年9 月21日上午9時33分許起至下午6時
      46 分止，均未脫離桃園縣蘆竹鄉○○路○段56號5樓及桃
      園縣蘆竹鄉○○路○段350號5樓頂兩處基地台訊號涵蓋區
      域，而且於下午4時14分、4時15分、4時25分、4時43分、
      5時6分等均見發話紀錄，足見證人乙○○彼時皆在蘆竹鄉
      ○○路及南崁路一帶活動，無何南移至蘆竹鄉南端或行近
      桃園市○○○路或永安路之跡，如何能與被告會面？遑論
      於下午5 時許在桃園市○○○路及民安路交岔路口從事毒
      品交易之可能。尤徵證人乙○○關於被告販毒之指證失實
      ，未可資為不利於被告事實認定之論據。
（三）被告於偵查及本院審理時固不諱於96年9月21日晚間6時10
      分許，在桃園縣蘆竹鄉○○路42號前另案為警查獲，且有
      海洛因4小包、安非他命4包等扣案，於本院尚陳明除毒品
      外，無何金錢遭查獲扣案（見原審卷94頁及本院98年4 月
      16日審判筆錄），並有桃園縣政府警察局96年9 月22日桃
      警刑字第0960001997號刑事案件移送書影本存卷可稽（見
      原審卷第97頁）。倘被告果甫於96年9月21日下午5時許售
      出1000元海洛因予乙○○，則於1 小時後即為警查獲，自
      其身上起出販賣毒品所得財物之蓋然性應屬非微，惟依桃
      園縣政府警察局96年9 月22日桃警刑字第0960001997號刑
      事案件移送書影本及被告之供述，顯無何自乙○○處獲取
      之販賣毒品所得財物即1000元自被告處起出或尋獲扣案，
      而該次扣案毒品，復據被告坦言係供己吸食之用，相關施
      用毒品犯行，亦經臺灣桃園地方法院97年度審訴第193 號
      論處罪刑確定，96年9 月21日查獲之上開毒品，尚附隨於
      上開判決相關主刑之宣告，併予諭知沒收銷燬，有臺灣桃
      園地方法院97年度審訴第193 號刑事判決及本院被告前案
      紀錄表等在卷可憑，與被告所辯無何扞格。又被告於96年
      9月30日為警查獲扣案之第一級毒品海洛因2包合計淨重0.
      92公克、殘渣袋1只及海洛因注射針筒1枝等物品，既係因
      轉讓第一級毒品予乙○○未遂遭查獲之物，距96年9 月21
      日逾一週有餘，且無何事證足認與被告上揭販毒罪嫌相關
      ，均無從執以擔保證人乙○○不利於被告之販毒指證屬實
      。
四、施用毒品者所稱其向某人買受毒品之指證，不得作為有罪判
    決之唯一證據，仍須調查其他必要之證據，以察其是否與事
    實相符，為最高法院歷來所持之見解，良以毒品買受者之指
    證，其憑信性於通常一般人已有所懷疑，尚難確信其為真實
    。況依毒品危害防制條例第17條之規定，其供出毒品來源而
    破獲者，復得減輕其刑，則其指證之真實性猶有疑慮，是施
    用毒品者之指證，其真實性有待其他必要證據加以補強。茲
    所謂必要之補強證據，固不以證明販賣毒品犯罪構成要件之
    全部事實為必要，但以與施用之指證具有相當之關聯性為前
    提，其經與施用者之指證綜合判斷，已達於通常一般人均不
    致有所懷疑，而得確信施用者之指證為真實者，始得為有罪
    之認定，此為無罪推定原則之必然推演（最高法院87年度台
    上字第3182號及93年度台上字第6750號等判決意旨參照）。
    本件上訴人即被告甲○○始終堅決否認有何販賣毒品海洛因
    予乙○○之犯行，證人乙○○歷次供證，不一其詞，其真實
    性如何，已非無疑義。且卷內未見有何足以排除上開疑義，
    證明其所謂向上訴人購買海洛因之供證足使通常人一般人均
    不致有所懷疑，而得確信其陳述為真實之補強證據，自不能
    僅以臆斷或推測之方式，逕認被告有何販賣毒品海洛因之行
    為。
五、綜上，公訴人所舉事證，尚不足以排除合理性之懷疑，形成
    被告甲○○犯有如公訴意旨所列販賣第一級毒品罪嫌之確切
    心證，復查無其他積極證據，足資證明被告有何販賣毒品犯
    行，衡以上開規定及說明，自應為無罪之諭知。原審不察，
    遽予論處被告販賣第一級毒品罪刑，非無違誤。被告上訴執
    以指摘原審判斷不當，為有理由，應由本院將原判決關於販
    賣第一級毒品及定應執行刑部分均撤銷，並就被告被訴販賣
    第一級毒品部分為無罪之諭知，以昭審慎。
據上論結，應依刑事訴訟法第369條第1項前段、第364條、第301
條第1項，判決如主文。
本案經檢察官楊秀蘭到庭執行職務。
中    華    民    國    98    年     5    月     7    日
                  刑事第十二庭審判長法  官  蔡永昌
                                    法  官  施俊堯
                                    法  官  蔡新毅
以上正本證明與原本無異。
如不服本判決，應於收受送達後十日內向本院提出上訴書狀，其
未敘述上訴之理由者並得於提起上訴後十日內向本院補提理由書
（均須按他造當事人之人數附繕本）「切勿逕送上級法院」。
                                    書記官  楊秋鈴
中    華    民    國    98    年    5     月    8     日


司法院資訊處製作；財團法人民間司法改革基金會備份。
